臺灣桃園地方法院民事裁定
110年度消債更字第347號
聲  請  人  
即  債務人  孫天祥  
代  理  人  許惠君律師(法扶律師)
上列當事人因消費者債務清理事件聲請更生，本院裁定如下：
    主  文
債務人甲○○自民國111年3月29日上午10時起開始更生程序。
命司法事務官進行本件更生程序。
    理  由
一、按債務人不能清償債務或有不能清償之虞者，得依消費者債
    務清理條例所定更生或清算程序，清理其債務；債務人無擔
    保或無優先權之本金及利息債務總額未逾新臺幣（下同）1,
    200萬元者，於法院裁定開始清算程序或宣告破產前，得向
    法院聲請更生；法院開始更生程序之裁定，應載明其年、月
    、日、時，並即時發生效力，消費者債務清理條例（下稱消
    債條例）第3條、第42條第1項及第45條第1項分別定有明文
    。又按債務人對於金融機構負債務者，在聲請更生或清算前
    ，應向最大債權金融機構請求協商債務清償方案，或向其住
    、居所地之法院或鄉、鎮、市、區調解委員會聲請債務清理
    之調解；協商或調解成立者，債務人不得聲請更生或清算。
    但因不可歸責於己之事由，致履行有困難者，不在此限；消
    債條例施行前，債務人依金融主管機關協調成立之中華民國
    銀行公會會員，辦理消費金融案件無擔保債務協商機制與金
    融機構成立之協商，準用前2項之規定，同條例第151條第1
    項、第7項、第9項亦規定甚明。　　
二、聲請意旨略以：聲請人即債務人前積欠金融機構債務無法清
    償，曾參與銀行公會債務協商，並於95年11月與當時最大債
    權銀行京城商業銀行股份有限公司達成協商方案，自95年11
    月至96年6月止都有按時還款，惟於96年7月因身體因素而無
    法繼續從事海巡工作，故無法繼續履行協商方案。嗣聲請人
    於110年9月7日向法院聲請前置調解，並於110年10月1日經
    本院司法事務官開立調解不成立證明書，又聲請人主張其無
    擔保或無優先權之債務總額為7,522,448元，未逾1,200萬元
    ，且未經法院裁定開始清算程序或宣告破產，爰聲請裁定准
    予更生等語。
三、經查：
  ㈠本條例所稱消費者，指5年內未從事營業活動或從事小規模營
    業活動之自然人；前項小規模營業指營業額平均每月20萬元
    以下者，消債條例第2條第1、2項定有明文。依聲請人之財
    團法人金融聯合徵信中心債權人清冊、勞工保險被保險人投
    保資料所示（調解卷第16、22反面頁），可知聲請人於聲請
    更生前，均投保在民間公司，且無從事小額營業活動，自得
    依消債條例聲請更生，合先敘明。
  ㈡關於前置協商之要件：
　　⒈聲請人前因對金融機構積欠債務，95年間曾參與銀行公會
      債務協商，並與當時最大債權銀行京城商業銀行股份有限
      公司達成自95年11月起，分120期，每月還款31,362元之
      協商方案，但聲請人履行自96年6月後因故而毀諾等情，
      有財團法人金融聯合徵信中心信用報告書、陳報狀、協議
      書等件附卷可稽（更生卷第39、114至116、142頁），應
      可採信。是以，本院自應審究聲請人向本院聲請更生，是
      否有符合消債條例第151條第7項但書所列之不可歸責於己
      之事由，致履行有困難之情形。
　　⒉聲請人陳稱其於協商成立之時，是任職於海巡署擔任南山
      安檢所所長一職，每月薪資約5萬元，後因身體因素而無
      法繼續從事海巡工作，不得已僅能於96年7月退伍。依聲
      請人勞工保險被保險人投保資料表、中華民國榮譽國民證
      （調解卷第22反面、更生卷第146頁），可知聲請人於96
      年7月退伍後迄至109年3月之期間，無任何勞保投保紀錄
      ，足見聲請人主張其於退伍後失業無收入，無法繼續依前
      揭協商內容繼續履行，係屬因不可歸責於己之事由致履行
      顯有重大困難而毀諾等語，尚屬可採。
　　⒊綜上，聲請人前參與銀行公會債務協商機制，與最大債權
      銀行協商成立，其無法繼續履行既非可歸責於己之事由所
      致，其聲請更生亦無濫用消費者債務清理程序之情事，則
      其聲請即合乎協商前置之程序要件。是本院自得斟酌調解
      卷中所提出之資料及調查之證據，再綜合聲請人目前全部
      收支及財產狀況，評估是否已達不能維持最低生活條件，
      而有「不能清償債務或有不能清償之虞」之情形。
  ㈢關於聲請人之債務總額：聲請人雖陳報其無擔保或無優先權
    債務總額為7,522,448元（更生卷第26、28頁），然依債權
    人京城商業銀行彙整各金融機構債權額為6,910,835元（調
    解卷第75至76頁）；元大國際資產管理股份有限公司債權額
    為1,011,728元（調解卷第104、109頁）；富邦資產管理股
    份有限公司債權額587,089元（調解卷第78頁）；中華電信
    股份有限公司債權額5,224元（調解卷第67頁）；遠傳電信
    股份有限公司債權額38,983元（調解卷第74頁），上開金額
    合計為8,553,859元。其中台灣之星電信股份有限公司已將
    債權轉讓予匯誠第二資產股份有限公司（調解卷第113頁）
    ，經本院函詢仍未陳報債權，台灣大哥大股份有限公司亦未
    陳報債權，暫不列計渠等之債權，故本院認應以8,553,859
    元為其債務總額。
  ㈣關於聲請人之財產及收入：
    ⒈聲請人名下有88年1月出廠之自用小客車，另有12張有效保
      單，有財產及收入狀況說明書、聲請人全國財產稅總歸戶
      財產查詢清單、保險單通報作業系統資料查詢結果表等件
      在卷為憑（更生卷第32、48、170頁）。
    ⒉聲請更生前兩年（即108年9月至110年8月）之收入，聲請
      人因被診斷出罹患口腔癌，於108年8月20日住院進行手術
      治療，故於108年9月至109年6月間並無工作，自109年7月
      起至110年8月任職於鴻昌保全股份有限公司，此段期間薪
      資收入約為361,474元（計算式詳如附件ㄧ），每月薪資約
      3萬至31,000元，另於109年2月至110年8月每月領取身障
      補助3,772元，總計領取71,668元（計算式：3,772元×19
      個月）；110年2月至110年8月每月領取租屋補助4,000元
      ，總計領取28,000元（計算式：4,000元×7個月）；另有
      退撫會就業穩定基金，於109年12月領取36,000元、110年
      4月領取36,000元、7月領取24,000元、9月領取24,000元
      ，總計領取12萬元，有診斷說明書、更生聲請狀、郵局存
      摺內頁在卷為憑（調解卷第35頁、更生卷第12至16、62至
      85頁），堪信聲請人於更生前2年期間之收入所得為581,1
      42元（薪資361,474元＋身障補助71,668元＋租屋補助28,00
      0元＋退撫會就業穩定基金12萬元）。
    ⒊聲請人自陳於聲請更生後迄今，仍任職於鴻昌保全股份有
      限公司，每月薪資約3萬至31,000元，然於110年11月因接
      受關節置換手術，故自110年11月16日至111年2月16日向
      公司請假在家休養，有陳報狀、診斷證明書、請假單等件
      在卷可稽（更生卷第116至118、148、150頁），另加計身
      障補助3,772元以及租屋補助4,000元，故本院認應先以38
      ,772元（薪資31,000元＋身障補助3,772元＋租屋補助4,000
      元）列計其每月收入。
  ㈤關於聲請人之必要支出：
　　⒈按債務人必要生活費用，以最近一年衛生福利部或直轄市
      政府所公告當地區每人每月最低生活費1.2 倍定之；受扶
      養者之必要生活費用，準用第一項規定計算基準數額，並
      依債務人依法應負擔扶養義務之比例認定之；前二項情形
      ，債務人釋明更生期間無須負擔必要生活費用一部或全部
      者，於該範圍內，不受最低數額限制；債務人證明確有必
      要支出者，不受最高數額及應負擔比例之限制，消債條例
      第64條之2定有明文。
　　⒉聲請人雖主張其每月必要支出為22,743元（詳細項目及金
      額如附表）。惟其中衣物、日常用品、水、電、瓦斯、電
      話、網路等費用舉證顯有不足，再審酌桃園市111年度平
      均每人每月最低生活費1.2倍（即18,337元），此應為聲
      請人於債務清理過程中保有人性尊嚴之最低基本生活支出
      ，然因聲請人罹患口腔癌，每月與一般人相比，需另支出
      醫療用品及定期回診等費用，對於飲食亦有特別之需求，
      此部分金額當以每月2,500元為適當，認聲請人每月必要
      生活費用應以20,837元（計算式：18,337元＋2,500元）列
      計。
　　⒊另於聲請前1年（即109年8月至110年8月）支出2名未成年
      子女撫養費各2,500元，聲請更生後因前配偶無穩定工作
      ，撫養費提高為各6,500元。因聲請人2名子女為97年5月
      生、101年8月生（更生卷第140頁），並與聲請人前配偶
      共同居住在嘉義縣，依其年齡確實有受撫養之必要，本院
      衡以一般情形，受扶養人日常生活較為單純，其支出應較
      扶養人為低，爰依111年度臺灣省每人每月最低生活費1.2
      倍之7成為標準計算，再扣除低收入戶補助2,802元，又聲
      請人前配偶應共同分擔撫養義務，則2名子女之撫養費應
      以9,151元【（17,076元×70％＝11,953元）－2,802元÷2人×2
      名子女】列計為當，逾此金額則為無理由，應予剔除。故
      認聲請人聲請更生前2年必要支出為560,088元【計算式：
      （20,837元×24個月＝500,088元）＋（2,500元×2名子女×12
      個月＝60,000元）＝560,088元】，聲請更生後每月必要支
      出為29,988元（計算式：20,837元＋9,151元＝29,988元）
      。
  ㈥小結：
    聲請人以上開收入扣除必要支出後，每月應有餘額8,784元
    （計算式：38,772元－29,988元）可供清償債務，惟其無擔
    保或無優先權債務總額倘以其每月所餘8,784元清償債務，
    需逾81年始得清償完畢（計算式：8,553,859元÷8,784元÷12
    個月），堪認聲請人之收入及財產狀況，有藉助更生制度調
    整其與債權人間權利義務關係之必要，自應許聲請人得藉由
    更生程序清理債務。
四、綜上所述，聲請人係消費者，已達不能清償債務之程度，雖
    曾與銀行公會協商成立，嗣因不可歸責於己之事由而毀諾，
    復查無消債條例第6條第3 項、第8條或第46條各款所定應駁
    回更生聲請之事由，則其聲請，應屬有據，爰裁定准許，並
    依同條例第16條第1項規定，命司法事務官進行更生程序如
    主文。
五、本院裁定准許開始更生程序，俾使聲請人得以重建經濟生活
    ，惟本裁定不生使債務消滅之效力，須聲請人於更生程序中
    與債權人協定更生方案，並持續履行完畢後，始能依消債條
    例第73條之規定使全部債務均視為消滅，附此敘明。
中　　華　　民　　國　　111 　年　　3 　　月　　29　　日
                  民事第三庭    法　官　吳佩玲
附件一、前2年薪資收入計算式（如附件）
附表、聲請人主張之每月必要支出
編號 項目 金額 1 膳食支出 9,000元  2 衣物、日常用品等 2,500元  3 醫療費用 1,000元  4 水、電、瓦斯費 1,000元  5 租金 6,000元  6 交通費 1,500元  7 汽車燃料費 643元  8 強制險保險費 100元  9 電話費、網路費 1,000元  總計  22,743元 

以上正本係照原本作成。
本裁定不得抗告。
本裁定業已於111年3月29日上午10時公告。
中　　華　　民　　國　　111 　年　　3 　　月　　29　　日
                                書記官　龍明珠